【裁判字號】    98,重上更(一),226
【裁判日期】    990507
【裁判案由】    違反期貨交易法等
【裁判全文】
臺灣高等法院刑事判決           98年度重上更(一)字第226號
上  訴  人
即  被  告  丙○○
            壬○○
            戊○○
上二人共同
選任辯護人  謝家健律師
            顏靖月律師
上  訴  人
即  被  告  辛○○
            丁○○
上二人共同
選任辯護人  朱俊雄律師
            吳純怡律師
上列上訴人等因違反期貨交易法等案件，不服臺灣臺北地方法院
94年度訴字第670號，中華民國95年11月21日第一審判決（起訴
案號：臺灣臺北地方法院檢察署99年度偵字第115035號；移送併
辦案號：臺灣板橋地方法院檢察署94年度偵字第8833號、10302
號）提起上訴，本院判決後，經最高法院發回更審，本院判決如
下：
    主  文
原判決關於壬○○、戊○○、丙○○、丁○○、辛○○部分均撤
銷。
壬○○、戊○○共同犯常業詐欺取財罪，壬○○、戊○○各處有
期徒刑壹年拾月，均緩刑伍年。附表二所示全部扣案物及附表五
編號一至八所示扣案物均沒收。
丙○○、丁○○、辛○○共同犯常業詐欺取財罪，丙○○、丁○○各處有期徒刑壹年肆月，均減為有期徒刑捌月，辛○○處有期
徒刑壹年貳月，減為有期徒刑柒月；丁○○、辛○○均緩刑肆年
。附表二所示全部扣案物均沒收。
    事  實
一、丙○○因偽造文書案件，經臺灣士林地方法院（下稱士林地
    院）以91年度訴字第72號判處有期徒刑10月，緩刑5年確定
    ，詎不知悔改，於緩刑期間內與江文添（經判處罪刑確定）
    、壬○○、戊○○、丁○○、辛○○共同基於意圖為自己不
    法所有之犯意聯絡，自民國93年3月4日起至同年6月29日止
    ，由江文添擔任億元隆實業有限公司（設臺北市○○○路○
    段58號15樓之1，下稱億元隆公司）登記負責人，職稱為總
    經理，壬○○（化名「曉潔」、英文名Jenny）擔任億元隆
    公司小主管，丙○○（化名「黎皓文」、綽號「阿文」）謊
    稱深諳外匯期貨市場之顧問，由戊○○（化名「惠真」）、
    丁○○（化名「安琪」）、辛○○（化名「嘉欣」）輪流冒
    充公司新進人員，渠等先在國內各報紙刊登招募新進人員之
    徵人廣告，於徵得新進人員之試用期間內，故意安排1至2人
    待在同一間封閉小辦公室內，限制新進人員不得任意外出走
    動，並在小辦公室內裝設監視器以防新進人員誤闖其他辦公
    室與其他試用之新進人員交談討論公司事務，於此環境安排
    下，壬○○提供來源不明之數據資料供不知情之新進人員亥
    ○○、辰○○、午○○、申○○、甲○○、卯○○、癸○○
    等人抄寫、計算，並由壬○○、丙○○向亥○○等人說明資
    料內容及數據計算方式時，訛稱：億元隆公司係「香港匯業
    銀行」在台灣之仲介商，負責吸收會員，下單至「香港匯業
    銀行」從事「日幣外匯保證金」交易，最少投資美金1萬元
    或新臺幣（下同）40萬元之本金，「香港匯業銀行」即提供
    金額不等之紅利，投資金額愈大，紅利愈多，該等數據資料
    即為會員之獲利云云，再由戊○○、丁○○、辛○○冒充同
    屬試用之新進人員，輪流與亥○○等人待在同一小辦公室內
    ，伺機配合稱：依壬○○、丙○○提供之數據資料顯示「日
    幣外匯保證金」交易獲利甚豐，且在壬○○、丙○○專業指
    導下，保證獲利可期云云，慫恿亥○○等人一同出錢投資，
    使亥○○等人陷於錯誤，遂簽訂日幣保證金買賣之同意書、
    切結書、取得虛偽之下單電話000-000-0000000號、會員編
    號及下單密碼，壬○○、丙○○雖表示亥○○等人可至「英
    皇金融集團（澳門）有限公司」網站觀看匯率行情以取信於
    亥○○等人，但嚴格限制須經壬○○、丙○○之指示始可撥
    打電話下單交易，惟亥○○等人依壬○○、丙○○之指示下
    單卻一再虧損，壬○○、丙○○藉此進而向亥○○等人謊稱
    ：先補足保證金，將來還有獲利可能，否則將斷頭，本金也
    拿不回來云云，致亥○○等人復陷於錯誤，陸續交付如附表
    一所示現金予壬○○、丙○○，或將款項匯入江文添所設之
    臺北銀行民權分行（帳號000000000000號）帳戶內，各受有
    如附表一所示之財產損害，江文添、壬○○、丙○○、戊○○、丁○○、辛○○均以此為常業，嗣法務部調查局航業海
    員調查處於93年6月29日上午11時許，持搜索票至億元隆公
    司進行搜索，扣得如附表二所示之物及億元隆公司營利事業
    登記證、勞工保險資料、中華電信ADSL申請書、印鑑章等物
    ，始悉上情。
二、詎壬○○、丙○○、戊○○、丁○○為警查獲後，尚不知悔
    改，承前常業詐欺之犯意聯絡，自93年9月起，再與許郁慧
    （取英文名Lisa，化名「許慧敏」）、林芷妤（取英文名Sa
    mmy或Sammi，綽號「欣欣」）、劉諭諼（取英文名Judy）（
    許郁慧、林芷妤、劉諭諼另經臺灣板橋地方法院【下稱板橋
    地院】以95年度訴字第213號案件審理中）共同基於意圖為
    自己不法所有之犯意聯絡，受僱於姓名年籍不詳、自稱「陳
    先生」、「李先生」（取英文名James）、「林國榮」於不
    詳時間設立之宏邦國際有限公司（址設臺北市○○區○○路
    3段174巷15號8樓，未辦理公司登記，負責人不詳，下稱宏
    邦公司），以相同於億元隆公司之詐騙手法，由許郁慧擔任
    總機，負責接聽求職電話並安排面試，壬○○（在宏邦公司
    取英文名Jenny或Janny）、丙○○（在宏邦公司取英文名Je
    vons）任公司小主管，戊○○（在宏邦公司改英文名Carry
    或Kelly）、丁○○（在宏邦公司改英文名CoCo）、林芷妤
    及劉諭諼（取英文名Judy）則輪流冒充試用人員，自93年9
    月起，向前來求職之試用人員天○○、乙○○、詐稱：「日
    圓共同基金」之獲利甚鉅云云，使天○○、乙○○陷於錯誤
    而分別交付250萬元及160萬元而受有財產損害，壬○○、丙○○、戊○○、丁○○均以此維生而以之為常業。嗣壬○○
    等人藉詞宏邦公司須重新裝潢，日後再通知上班地點云云，
    而捲款逃匿，天○○、乙○○等候月餘仍未獲通知上班，重
    回上址發現宏邦公司已遷移不明，始知受騙，報警查悉上情
    。
三、壬○○、戊○○自宏邦公司遷移不明後仍不知悔改，復承前
    常業詐欺之犯意聯絡，與許郁慧、林芷妤、劉諭諼及朱樹永
    （業經臺灣板橋地方法院檢察署【下稱板橋地檢署】併案至
    臺灣高雄地方法院94年度訴字第3880號常業詐欺等案件審理
    中）、楊姓子男（經板橋地檢署通緝中）及真實姓名年籍不
    詳而化名「王志賢」之成年男子、化名「李玉婷」、「宋冠
    儀」之成年女子基於意圖為自己不法所有之犯意聯絡，由楊
    姓男子擔任樊德實業有限公司（址設臺北縣永和市○○路74
    6號6樓，下稱樊德公司）之登記負責人，在報紙上刊登徵人
    廣告吸引未○○、己○○、丑○○、巳○○、寅○○、酉○○○、戌○○等人前來樊德公司應徵擔任試用人員後，由壬○○、戊○○、許郁慧、林芷妤以相同於億元隆公司及宏邦
    公司之手法，向未○○詐稱：「赫德森歐元基金」獲利可觀
    ，使未○○陷於錯誤，交付42萬元投資基金而受有財產上損
    害，再由壬○○自稱樊德公司業務主任，戊○○自稱「李主
    任」或混充新進人員，林芷妤、劉諭諼、「王志賢」、「李
    玉婷」、「宋冠儀」均冒充新進人員，另有犯意聯絡之不詳
    男子假冒樊德公司訂貨廠商「陳先生」、由不詳女子假冒樊
    德公司客戶「王小姐」、「黃小姐」，先由壬○○、戊○○
    以洽談生意為由，邀約己○○、丑○○、巳○○、寅○○、
    酉○○○、戌○○前往公司外之咖啡廳，由壬○○、戊○○
    佯裝與「陳先生」、「王小姐」、「黃小姐」洽談眼鏡或天
    珠買賣業務，壬○○、戊○○、劉諭諼、「王志賢」、「李
    玉婷」、「宋冠儀」即向己○○等6人訛稱：可私下向樊德
    公司既有客戶接單、向廠商訂貨，從中賺取高額利潤云云，
    並有戊○○在場數錢並誆稱獲利可觀云云，而共同著手於詐
    術之實施，致己○○、丑○○陷於錯誤，分別交付48萬元及
    36萬6千元定金予壬○○、戊○○或「陳先生」，但巳○○
    、寅○○、酉○○○及戌○○則因懷疑有詐而未交付財物；
    嗣壬○○、戊○○等人詐得款項後，旋將樊德公司搬遷一空
    ，未○○等人始知受騙而報警處理，經警循線於94年1月31
    日晚間9時15分，在桃園縣中壢市○○路53號4樓查獲，並扣
    得如附表五所示之物。
四、案經法務部調查局航業海員調查處移請臺灣臺北地方法院檢
    察署檢察官偵查起訴、內政部警政署刑事警察局移請臺灣桃
    園地方法院檢察署函轉板橋地檢署移送併辦。
    理  由
一、上揭事實，業據被告丙○○、林婉娟、戊○○、辛○○、丁○○等5人於上訴審及本院均坦承不諱（見本院上訴卷第58
    至60、第79至80頁、第114至119頁、本院卷第206頁反面至
    第219頁），核與證人辰○○、午○○、申○○、甲○○、
    亥○○、卯○○、癸○○、天○○、乙○○、未○○、己○○、丑○○、巳○○、寅○○、酉○○○、戌○○等之證述
    相符，復有如附表二、附表五所示之物品扣案可資佐證，足
    認被告等5人上開任意性自白核與事實相符，堪予採信。又
    被告丙○○、林婉娟、戊○○、辛○○、丁○○等5人於93
    年3月4日起至同年6月29日止皆任職於億元隆公司，被告丙○○、林婉娟、戊○○、丁○○等4人於93年9月起任職於宏
    邦公司、被告林婉娟、戊○○2人於宏邦公司遷移不明後任
    職於樊德公司，係先以成立上開公司為幌子，再利用徵人廣
    告，誘使被害人應徵、任職後，假投資「日幣外匯保證金」
    、「日圓共同基金」、「赫德森歐元基金」之名，施用騙術
    使該等新進人員交付如附表一、三、四所示款項，且犯罪期
    間均非短，顯屬有計畫、有規模、有制度之遂行詐騙取款行
    為，渠等應係以對不特定人反覆為同種類行為（即詐欺）為
    目的之社會活動之職業性犯罪，並依恃詐欺所得維生，應認
    係常業詐欺犯無訛。從而，本件事證明確，被告等5人之常
    業詐欺犯行，洵堪認定。
二、論罪科刑：
  (一)核被告壬○○、戊○○、丙○○、丁○○、林捷妤所為，係
    犯修正前刑法第340條常業詐欺罪。被告5人與江文添間就億
    元隆公司部分犯行，有犯意聯絡及行為分擔，被告壬○○、
    戊○○、丙○○、丁○○就宏邦公司部分犯行，與許郁慧、
    林芷妤、劉諭諼、「陳先生」、「李先生」、「林國榮」等
    人有犯意聯絡及行為分擔，被告壬○○、戊○○就樊德公司
    部分犯行，尚與許郁慧、林芷妤、劉諭諼、朱樹永、楊姓男
    子及「王志賢」、「李玉婷」、「宋冠儀」等不詳姓名年籍
    成年男女有犯意聯絡及行為分擔，分別為共同正犯；檢察官
    移送併辦被告壬○○、戊○○就宏邦公司、樊德公司之詐欺
    犯行部分（板橋地檢署94年度偵字第8833號、第10302號）
    ，與起訴部分之被告壬○○、戊○○共同常業詐欺犯行，有
    常業犯之一罪關係，為起訴效力所及，應併予審理。此外，
    被告丙○○、丁○○亦任職於宏邦公司續行詐欺犯行，已據
    被害人乙○○、天○○於原審審理中指訴歷歷，均如前述，
    此部分據檢察官於原審當庭擴張犯罪事實（見原審卷五第56
    頁），渠等此部分犯行與起訴部分有常業犯之一罪關係，亦
    應併予審理。
  (二)查被告壬○○、戊○○、丙○○、丁○○、辛○○行為後，
    刑法於94年1月7日修正通過，於94年2月2日公布，於95年7
    月1日施行，其中刪除刑法第340條，並修正第2條、第28條
    等規定。按行為後法律有變更者，適用行為時之法律，但行
    為後之法律有利於行為人者，適用最有利於行為人之法律。
    現行刑法第2條第1項訂有明文，此條規定與刑法第1條之罪
    刑法定主義契合，而貫徹法律禁止溯及既往原則，係規範行
    為後法律變更所生新、舊法律比較適用之準據法，是刑法第
    2條本身雖經修正，但刑法第2條既屬適用法律之準據法，本
    身尚無比較新、舊法問題，應一律適用裁判時之現行刑法第
    2條規定以決定適用之刑罰法律，先予辨明。又本次刑法修
    正之比較新、舊法，應就罪刑有關之共犯、未遂犯、想像競
    合犯、牽連犯、連續犯、結合犯，以及累犯加重、自首減輕
    暨其他法定加減原因（如身分加減）與加減例等一切情形，
    綜其全部罪刑之結果而為比較，從刑附屬於主刑，除法律有
    特別規定者外，依主刑所適用之法律。有最高法院95年5月
    23日著有95年度第8次刑庭會議決議可資參照，再刑法所稱
    之「常業」，指反覆以同種類行為為目的之社會活動之職業
    性犯罪而言。亦有最高法院85年度台上字第510號判例可資
    參照；查被告壬○○、戊○○、丙○○、丁○○、辛○○先
    後受僱於億元隆公司、宏邦公司、樊德公司，其每日上班之
    主要工作即在詐騙新進人員之金錢，顯均依渠等詐騙所得供
    為生活之資，恃以維生而以之為常業，應堪認定。然刑法修
    正後，刑法第340條常業詐欺之規定已刪除，則被告壬○○
    、戊○○、丙○○、丁○○、辛○○等5人共同多次詐騙如
    附表一、三、四所示被害人之行為，如各依刑法第339條第1
    項詐欺取財罪之規定，逐一分論併罰，其論罪結果勢必較修
    正前刑法第340條常業犯之刑度更重，是依修正後刑法第2條
    第1項「從舊、從新」原則，應以修正前刑法第340條常業犯
    之規定，對被告壬○○、戊○○、丙○○、丁○○、辛○○
    等5人較為有利。另94年2月2日修正公布，而於95年7月1日
    生效實施之新刑法第28條雖將舊法之「實施」修正為「實行
    」。其中「實施」一語，涵蓋陰謀、預備、著手及實行之概
    念在內，其範圍較廣；而「實行」則著重於直接從事構成犯
    罪事實之行為，其範圍較狹；二者之意義及範圍固有不同，
    但對本案被告壬○○、戊○○、丙○○、丁○○、辛○○等
    5人共同詐欺之犯行，既屬實行犯罪行為之正犯，則適用修
    正施行後之刑法第28條規定論擬，並無不利於被告5人，自
    應適用裁判時法。關於罰金刑，刑法分則編各罪所定罰金刑
    之貨幣單位原為銀元，修正前刑法第33條第5款規定：「罰
    金：一元（銀元）以上」，而依罰金罰鍰提高標準條例規定
    ，就72年6月26日前修正之刑法部分條文罰金數額提高2至10
    倍，其後修正者則不提高倍數，並依現行法規所定貨幣單位
    折算新臺幣條例規定，以銀元1元折算新臺幣3元。修正後刑
    法第33條第5款規定：「罰金：新臺幣1千元以上，以百元計
    算之」，刑法第33條第5款所定罰金貨幣單位經修正為新臺
    幣後，刑法分則各罪所定罰金刑之貨幣單位亦應配合修正為
    新臺幣，為使刑法分則編各罪所定罰金之最高數額與刑法修
    正前趨於一致，乃增訂刑法施行法第1條之1：「中華民國94
    年1月7日刑法修正施行後，刑法分則編所定罰金之貨幣單位
    為新臺幣。94年1月7日刑法修正時，刑法分則編未修正之條
    文定有罰金者，自94年1月7日刑法修正施行後，就其所定數
    額提高為30倍。但72年6月26日至94年1月7日新增或修正之
    條文，就其所定數額提高為3倍」。從而，刑法分則編各罪
    所定罰金刑之最高數額，於上開規定修正後並無不同，惟修
    正後刑法第33條第5款所定罰金刑最低數額，較之修正前提
    高，自以修正前刑法第33條第5款規定有利於被告。經綜合
    上述各條文修正前、後之比較，揆諸前揭最高法院決議及修
    正後刑法第2條第1項前段、後段規定之「從舊、從輕」原則
    ，自應適用被告壬○○、戊○○、丙○○、丁○○、辛○○
    等5人行為時之法律，即修正前刑法之相關規定，予以論處
    。又依中華民國96年罪犯減刑條例第3條第1項第15款規定之
    反面解釋，被告丙○○、丁○○、辛○○於96年4月24日以
    前所犯刑法第340條常業詐欺罪經宣告之刑未逾有期徒刑1年
    6月者，均屬應依法減刑之範疇，均依中華民國96年罪犯減
    刑條例第2條第1項第3款規定，減其此部分之宣告刑2分之1
    。
  (三)證據能力部分：(一)關於本案被害人即證人辰○○等於警詢陳
    述部分：按被告以外之人於檢察事務官、司法警察官或司法
    警察調查中所為之陳述，與審判中不符時，其先前之陳述具
    有較可信之特別情況，且為證明犯罪事實存否所必要者，得
    為證據，刑事訴訟法第159條之2定有明文。上訴人即被告丙○○雖爭執證人辰○○等於警詢陳述之證據能力，惟查證人
    辰○○、午○○、申○○、甲○○、亥○○、卯○○、癸○○曾於93年6月29日、6月30日先後受法務部調查局航業海員
    調查處調查員詢問，而證人天○○、乙○○、未○○、己○○、丑○○、巳○○、寅○○、酉○○○、戌○○亦於93年
    10月31日、94年1月25日、1月28日、2月1日、2月4日、2月1
    5日、2月25日、4月17日受內政部警政署刑事警察局偵查員
    詢問，渠等並經原審於95年6月7日、7月12日、8月9日、9月
    27日陸續傳訊到庭具結作證，渠等於警詢中之陳述與與審判
    中之陳述雖略有出入，惟渠等於警詢之陳述互核均大致相符
    ，並經渠等於原審審理時更正或說明，是具有較可信之特別
    情況，且上述證人於警詢時之陳述，係為證明被告等人犯罪
    事實所必要，依刑事訴訟法第159條之2之規定，渠等於警詢
    之陳述應有證據能力。(二)關於判決附表二（即起訴書編號三
    ）資料之證據能力：按除前三條之情形外，下列文書亦得為
    證據：三除前二款之情形外，其他於可信之特別情況下所製
    之文書。刑事訴訟法第159條之4第3款定有明文，上訴人即
    被告壬○○、戊○○雖主張判決附表二之資料無證據能力云
    云，惟經原審傳訊證人辰○○、午○○、申○○、甲○○、
    亥○○、卯○○、癸○○、子○○到庭均證述附表二編號10
    、16、17、26至29係被告壬○○在億元隆公司交給渠等抄寫
    之數據資料無誤，足認定各該資料之來源係億元隆公司無誤
    ，且有特別可信之情況，依法亦有證據能力。(三)關於證人辰
    ○○等於警詢之陳述應否經具結部分：被告林婉娟、戊○○
    雖主張證人辰○○等於警詢之陳述未經具結故無證據能力云
    云，惟查證人之具結義務係規定於刑事訴訟法第186條，然
    依同法第196條之1第2項之規定，第186條之證人具結義務於
    司法警察官或司法警察詢問證人時並不準用之，易言之，證
    人於警詢程序中依法無庸命其具結，是被告林婉娟、戊○○
    上開主張，委無可採。
三、原審以被告壬○○、戊○○、丙○○、丁○○、辛○○等5
    人罪證明確，予以論罪科刑固非無見；惟查：(一)案件起訴後
    ，檢察官就其認為與起訴犯罪事實有裁判上一罪或實質上一
    罪關係之其他事實，由所屬檢察署函請法院併案審理，性質
    上僅在促使法院注意而已，並不發生訴訟繫屬之效力。法院
    經調查結果，認為函請併案審理部分成立犯罪，並與起訴經
    有罪判決之犯罪事實間，有裁判上一罪或實質上一罪關係，
    始得基於審判不可分原則，一併予以裁判，倘認為函請併案
    審理部分，不能證明被告犯罪，或該部分雖成立犯罪，但與
    起訴之犯罪事實，並無裁判上一罪或實質上一罪關係，該部
    分即非起訴效力所及，法院自不得予以裁判，應將函請併案
    審理部分退回，由檢察官另為適法之處理。本件原判決理由
    關於戊○○、壬○○於「宏邦公司」推銷「日圓共同基金」
    ；戊○○、壬○○在「樊德公司」推銷「赫德森歐元基金」
    ；戊○○、壬○○向庚○○詐取184萬9,750元，分別涉犯期
    貨交易法第112條第3款之罪及修正前刑法第340條之常業詐
    欺罪部分，係板橋地檢署以95年1月5日板檢榮治94偵8833字
    第1448號函請原審併案審理（見原審卷六第1頁、94年度偵
    字第8833號影印卷第24、25頁），而未經起訴。原審調查結
    果，既認不能證明戊○○、壬○○該部分犯罪，揆之上開說
    明，該部分即非起訴效力所及，原審自不得予以審判，應退
    由檢察官另行處理。又稽之卷內資料，丙○○、丁○○在「
    宏邦公司」推銷「日圓共同基金」，涉犯期貨交易法第112
    條第3款、第5款之罪部分，似未經起訴，亦未經函請原審併
    案審理；乃原審竟就上開二部分，認與丙○○、丁○○、戊○○、壬○○經論罪科刑部分，有牽連犯之裁判上一罪或實
    質上一罪關係，而不另為無罪之諭知，自有未洽。(二)查原判
    決事實欄二認定丙○○、丁○○、戊○○、壬○○與許郁慧
    、林芷妤、劉諭諼等人有常業詐欺之犯意聯絡，理由卻說明
    丙○○、丁○○、戊○○、壬○○與林芷妤有犯意聯絡及行
    為分擔；原判決事實欄三認定戊○○、壬○○與許郁慧、林
    芷妤、劉諭諼、朱樹永、楊男及化名「王志賢」、「李玉婷
    」、「宋冠儀」之不詳姓名年籍成年男女，有常業詐欺之犯
    意聯絡，理由卻說明戊○○、壬○○與劉諭諼有犯意聯絡及
    行為分擔，其事實認定與理由說明，不相一致，亦有未當。
    原判決事實欄三內認定戊○○、壬○○等人向己○○詐取24
    萬4,000元；理由中所援引己○○之證述，係陳稱其先後交
    付24萬4,000元及23萬6,000元，合計48萬元（見94年度偵字
    第8207號影印卷第152至155頁），原判決事實認定與所採之
    證據不相適合，尚有未洽。(三)刑之量定，應以行為人之責任
    為基礎，本於比例、平等及罪刑相當等原則，並審酌刑法第
    57條所列各款情狀為輕重之標準。刑法第57條第10款所稱犯
    罪後之態度，係指被告犯罪後，因悔悟而力謀恢復原狀，或
    與被害人和解，賠償損害等情形而言。原審判決係審酌被告
    丙○○等5人否認有何詐欺犯行，未見悔意，又未與任何被
    害人達成民事和解，犯罪後態度惡劣之情狀，據以量刑。然
    被告壬○○、戊○○、丙○○、丁○○、辛○○等5人於本
    院上訴審已坦承犯行，並願與被害人和解，按比例分配賠償
    被害人甲○○、申○○、卯○○、午○○、天○○、乙○○
    等人，部分金錢已由被害人收取，部分金錢則提存在臺北地
    院提存所等情，有卷附和解書、計算表、收據、存證信函、
    提存書影本等可憑（見本院上訴卷第132至146頁、第156、1
    62、163頁）。足徵丙○○等5人之犯罪後態度與原審比較，
    已然不同。被告等執以上訴，尚非全無理由，原判決既有上
    開可議之處，自屬無可維持，應予撤銷改判。爰審酌被告丙○○曾因偽造文書案件經士林地院以91年度訴字第72號判處
    有期徒刑10月，緩刑5年確定在案，竟於緩刑期間內，再犯
    本件常業詐欺犯行，有被告前案紀錄表在卷可按，未見悔悟
    ；被告壬○○、戊○○、丁○○、辛○○雖無犯罪前科，素
    行良好，亦有被告前案紀錄表足憑，然被告壬○○在億元隆
    公司、宏邦公司、樊德公司均擔任主管角色，對共同詐欺犯
    行基於支配領導地位，惡性最重，被告戊○○恃其單親媽媽
    身分博取被害人同情而投資金錢，顯不可取，且渠二人自億
    元隆公司遭檢調查獲後，竟續轉任宏邦公司、樊德公司再為
    詐騙犯行，顯無悔意；被告丙○○在億元隆公司、宏邦公司
    訛稱投資專業，指導被害人下單事宜並謊稱鎖單而收取後續
    補足保證金款項，參與程度甚深，不知悔悟；被告丁○○在
    億元隆公司、宏邦公司、辛○○在億元隆公司均冒充試用之
    新進人員，在旁鼓吹被害人一同投資，使被害人降低戒心更
    易陷於錯誤，參與程度亦屬非輕；被告等人共同常業詐騙如
    附表一、三、四所示款項，造成被害人所受損害甚鉅，惟被
    告壬○○、戊○○、丙○○、丁○○、辛○○等5人於本院
    審理中俱已坦承犯行等一切情狀，分別量處如主文所示之刑
    ，又中華民國犯罪減刑條例已於96年7月4日制定公布，並於
    96年7月16日施行，被告丙○○、丁○○、辛○○所犯上開
    常業詐欺罪，犯罪時間均在96年4月24日以前，合於減刑條
    例，爰依同條例第2條第1項第3款之規定，各減其宣告刑2分
    之1。附表二所示億元隆公司扣案物及附表五編號1至8所示
    樊德公司扣案物，係同案被告江文添、被告丙○○、壬○○
    、戊○○及另案被告林芷妤等人所有，且係供被告等人共同
    在億元隆公司、樊德公司遂行常業詐欺犯行所用之物，應依
    刑法第38條第1項第2款規定，併予宣告沒收之。至為警在億
    元隆公司查扣之勞工保險資料、營利事業登記證、中華電信
    申請書、公司印鑑章等物（江文添扣押物清單編號5、7、17
    、21），或為公文書，或與被告壬○○、戊○○、丙○○、
    丁○○、辛○○等5人在億元隆公司之詐騙犯行無涉，故不
    予宣告沒收。至附表五編號9至14所示之手機及租金收據，
    則難認係被告壬○○、戊○○或另案被告林芷妤用以遂行常
    業詐欺犯行所用之物，爰不予宣告沒收。末查，被告壬○○
    、戊○○、丁○○、辛○○未曾受有期徒刑以上刑之宣告，
    均有被告前案紀錄表各乙份在卷可按，其等因短於思慮，致
    犯刑章，而被告壬○○、戊○○、丁○○、辛○○等人於本
    院俱已坦承犯行，又丁○○已與被害人乙○○達成和解；戊○○、壬○○已與被害人未○○（已賠償11,865元）、丑○○（已賠償10,339元）、庚○○（已賠償52,253元）、亥○○（已賠償90,000元、22,000元）、辰○○（已賠償166,00
    0元）、申○○（已賠償60,000元）、乙○○（已賠償45,20
    0元）達成和解；辛○○提出23萬3,520元、丁○○提出19萬
    4,790元萬元，用以按比例分配賠償被害人甲○○、申○○
    、卯○○、午○○、天○○、乙○○、亥○○、辰○○等人
    ，部分金錢已由被害人收取，部分金錢則提存在台北地院提
    存所等情，有卷附和解書、計算表、收據、存證信函、提存
    書影本、陳報狀等可憑（見本院上訴卷第132至146頁、第15
    6、162、163頁，及本院卷第76至78頁、109至117頁、第134
    至137頁、第161至168頁、第226頁），且被告於本院99年4
    月23日審理時均表示同意賠償被害人所受損失，並願意拋棄
    民事請求權之時效抗辯（見本院卷第218頁正、反面），足
    見被告壬○○、戊○○、丁○○、辛○○等人已誠心努力賠
    償被害人所受之損失，均有悔意，被告等人經此次教訓，當
    知所警惕，而無再犯之虞，本院認前開對其宣告之刑，以暫
    不執行為適當，爰就被告壬○○、戊○○併宣告緩刑5年；
    被告丁○○、辛○○均併宣告緩刑4年，用啟自新；而被告
    丙○○因前案緩刑中再犯本案，故本案不得再予緩刑，併此
    敘明。
四、檢察官併辦意旨略以：被告壬○○、戊○○、丙○○、丁○○在宏邦公司遊說證人天○○、乙○○購買「日圓共同基金
    」，被告壬○○、戊○○在樊德公司推銷證人未○○購買「
    赫德森歐元基金」之行為，涉犯期貨交易法第112條第3款違
    反同法第56條第1項非期貨商不得經營期貨交易業務罪嫌，
    及併辦意旨又以：被告壬○○、戊○○在樊德公司亦以私下
    接單轉取利潤之詐術，致庚○○陷於錯誤而交付1,849,750
    元，亦涉犯刑法第340條常業詐欺罪等語。惟查本件原判決
    理由關於戊○○、壬○○於「宏邦公司」推銷「日圓共同基
    金」；戊○○、壬○○在「樊德公司」推銷「赫德森歐元基
    金」；戊○○、壬○○向庚○○詐取184萬9,750元，分別涉
    犯期貨交易法第112條第3款之罪及修正前刑法第340條之常
    業詐欺罪部分，係板橋地檢署以95年1月5日板檢榮治94偵88
    33字第1448號函請原審併案審理（見原審卷六第1頁、94年
    度偵字第8833號影印卷第24、25頁），未經起訴。稽之卷內
    資料，丙○○、丁○○在「宏邦公司」推銷「日圓共同基金
    」，涉犯期貨交易法第112條第3款、第5款之罪部分，似未
    經起訴，亦未經函請原審併案審理，且檢察官併辦之事實，
    與本院前開論罪科刑部分，犯罪構成要件不同，且無刑法修
    正前方法結果之牽連關係可言，尚難併予審理，應退由檢察
    官斟酌辦理。再併辦意旨所述被告壬○○、戊○○在樊德公
    司以私下接單轉取利潤之詐術，致庚○○陷於錯誤而交付1,
    849,750元等情，查證人庚○○所指述被告壬○○、戊○○
    詐欺之行為態樣，與前述被告壬○○、戊○○在億元隆公司
    、宏邦公司及樊德公司所為常業詐欺犯行有別。又證人庚○○雖於警詢時提及：「自稱助理『Carry戊○○』的女子、
    自稱『May王雪芬』的女子、自稱手工媽媽『Judy』的女子
    、自稱主任『許慧敏』的女子又與假裝客戶之周先生及陳小
    姐約在誠品書店2樓咖啡廳洽談……」等語，並指認被告戊○○即「Carry」云云（見桃園地檢署94年度偵字第8207號
    卷第138至142頁），證人庚○○於板橋地院另案審理中及原
    審審理中具結作證時，均稱：當天洽談時僅有自稱「許慧敏
    」之另案被告許郁慧及自稱「May王雪芬」之女子在場，被
    告戊○○並未在場等情明確（見原審卷四第241頁反面、卷
    五第15頁），又關於被告戊○○與證人之接觸，僅：「……
    戊○○在公司好像是做助理，我剛到公司就是他帶我，我當
    時是做品管員」（見原審卷五第15頁），是被告壬○○、戊○○是否參與對於證人庚○○行使詐術之犯行，尚有未明，
    故無從認定併案部分與前揭論罪科刑部分有何實質上或裁判
    上一罪之關係，難認為起訴效力所及，本院無從併辦，自應
    退還檢察官另行依法調查處理，附此敘明。
據上論斷，應依刑事訴訟法第369條第1項前段、第364條、第299
條第1項前段，刑法第2條第1項前段、第28條、修正前第38條第1
項第2款、第340條、第74條第1項第1款，刑法施行法第1條之1第
1項、第2項前段，中華民國96年罪犯減刑條例第2條第1項第3款
、第7條，判決如主文。
本案經檢察官黃全祿到庭執行職務。
中    華    民    國    99    年    5    月    7    日
                  刑事第二十三庭  審判長法  官  許宗和
                                        法  官  林海祥
                                        法  官  潘進柳
以上正本證明與原本無異。
如不服本判決，應於收受送達後10日內向本院提出上訴書狀，其
未敘述上訴之理由者並得於提起上訴後10日內向本院補提理由書
（均須按他造當事人之人數附繕本）「切勿逕送上級法院」。
                                        書記官  任正人
中    華    民    國    99    年    5     月    7     日
附錄：本案論罪科刑法條全文
修正前刑法第340條
以犯前條之罪為常業者，處1 年以上7 年以下有期徒刑，得併科
5 千元以下罰金。
刑法第339條
意圖為自己或第三人不法之所有，以詐術使人將本人或第三人之
物交付者，處5 年以下有期徒刑、拘役或科或併科1 千元以下罰
金。
以前項方法得財產上不法之利益或使第三人得之者，亦同。
前2 項之未遂犯罰之。
附表一（億元隆公司詐騙情形）
┌──┬────┬─────────┬─────┬───────┐
│編號│ 被害人 │     金    額     │ 交付方式 │犯罪行為人    │
├──┼────┼─────────┼─────┼───────┤
│ １ │辰○○  │新臺幣80萬元      │現金      │被告壬○○、李│
│    │        ├─────────┤          │國、丁○○  │
│    │        │新臺幣200 萬元    │          │              │
│    │        ├─────────┤          │              │
│    │        │新臺幣120 萬元    │          │              │
├──┼────┼─────────┼─────┼───────┤
│ ２ │午○○  │新臺幣40萬元      │匯款      │被告壬○○、李│
│    │        ├─────────┤          │國、戊○○  │
│    │        │新臺幣40萬元      │          │              │
│    │        ├─────────┤          │              │
│    │        │新臺幣144萬元     │          │              │
│    │        ├─────────┤          │              │
│    │        │新臺幣80萬元      │          │              │
│    │        ├─────────┤          │              │
│    │        │新臺幣80萬元      │          │              │
├──┼────┼─────────┼─────┼───────┤
│ ３ │申○○  │新臺幣40萬元      │現金      │被告壬○○、李│
│    │        ├─────────┤          │國、戊○○  │
│    │        │新臺幣80萬元      │          │              │
│    │        ├─────────┤          │              │
│    │        │新臺幣30萬元      │          │              │
├──┼────┼─────────┼─────┼───────┤
│ ４ │甲○○  │新臺幣2萬元       │現金      │被告被告壬○○│
│    │        ├─────────┤          │、戊○○、林倢│
│    │        │新臺幣70萬元      │          │妤            │
│    │        ├─────────┤          │              │
│    │        │新臺幣100萬元     │          │              │
├──┼────┼─────────┼─────┼───────┤
│ ５ │亥○○  │新臺幣16萬元      │現金      │被告壬○○、李│
│    │        ├─────────┤          │國戊○○、李│
│    │        │新臺幣64萬元      │          │敏瑜、辛○○  │
│    │        ├─────────┤          │              │
│    │        │新臺幣200 萬元    │          │              │
├──┼────┼─────────┼─────┼───────┤
│ ６ │卯○○  │新臺幣40萬元      │          │被告壬○○、李│
│    │        │                  │          │國、戊○○  │
├──┼────┼─────────┼─────┼───────┤
│ ７ │癸○○  │無                │無        │被告壬○○、林│
│    │        │                  │          │倢妤          │
├──┼────┴─────────┴─────┴───────┤
│合計│新臺幣1,426萬元                                         │
└──┴────────────────────────────┘
附表二（億元隆公司扣案物品）
┌──┬─────────────┬────┬─────┬─────┐
│編號│    品   名               │  數量  │  所有人  │扣押物編號│
├──┼─────────────┼────┼─────┼─────┤
│ １ │徵人廣告剪報              │貳拾頁│  江文添  │   001    │
├──┼─────────────┼────┤          ├─────┤
│ ２ │徵人廣告剪報              │拾玖頁  │          │   002    │
├──┼─────────────┼────┤          ├─────┤
│ ３ │徵人廣告剪報              │玖頁    │          │   003    │
├──┼─────────────┼────┤          ├─────┤
│ ４ │徵人廣告剪報              │拾壹頁  │          │   004    │
├──┼─────────────┼────┤          ├─────┤
│ ５ │員工人事資料              │拾捌頁  │          │   006    │
├──┼─────────────┼────┤          ├─────┤
│ ６ │員工人事資料              │肆拾頁  │          │   008    │
├──┼─────────────┼────┤          ├─────┤
│ ７ │訂購單                    │拾頁    │          │   009    │
├──┼─────────────┼────┤          ├─────┤
│ ８ │員工同意書                │拾頁    │          │   010    │
├──┼─────────────┼────┤          ├─────┤
│ ９ │徵人廣告資料              │伍拾貳頁│          │   011    │
├──┼─────────────┼────┤          ├─────┤
│ １０ │交易數據資料              │捌拾陸頁│          │   012    │
├──┼─────────────┼────┤          ├─────┤
│  │員工打卡單                │伍頁    │          │   013    │
├──┼─────────────┼────┤          ├─────┤
│  │員工薪資袋                │陸頁    │          │   014    │
├──┼─────────────┼────┤          ├─────┤
│  │員工請假單                │伍頁    │          │   015    │
├──┼─────────────┼────┤          ├─────┤
│  │員工出勤紀錄              │玖頁    │          │   016    │
├──┼─────────────┼────┤          ├─────┤
│  │辦公室平面配置圖          │拾頁    │          │   018    │
├──┼─────────────┼────┤          ├─────┤
│  │交易數據資料              │拾肆頁  │          │   019    │
├──┼─────────────┼────┤          ├─────┤
│  │中間需求值資料表          │拾捌頁  │          │   020    │
├──┼─────────────┼────┤          ├─────┤
│  │筆記型電腦                │伍台    │          │   022    │
├──┼─────────────┼────┤          ├─────┤
│  │傳真機                    │貳台    │          │   023    │
├──┼─────────────┼────┤          ├─────┤
│  │桌上型電腦主機            │拾台    │          │   024    │
├──┼─────────────┼────┤          ├─────┤
│  │電話                      │拾玖台  │          │   025    │
├──┼─────────────┼────┤          ├─────┤
│  │印表機                    │貳台    │          │   026    │
├──┼─────────────┼────┤          ├─────┤
│  │計算機                    │貳拾台│          │   027    │
├──┼─────────────┼────┤          ├─────┤
│  │徵人廣告剪報及職員簽到紀錄│頁    │          │   028    │
├──┼─────────────┼────┤          ├─────┤
│  │監視器                    │壹台    │          │   029    │
├──┼─────────────┼────┼─────┼─────┤
│  │交易數據資料              │拾伍頁  │  丙○○  │   001    │
├──┼─────────────┼────┤          ├─────┤
│  │交易數據資料              │貳貳頁  │          │   002    │
├──┼─────────────┼────┤          ├─────┤
│  │交易數據資料              │拾頁    │          │   003    │
├──┼─────────────┼────┤          ├─────┤
│  │交易數據資料              │拾貳頁  │          │   004    │
├──┼─────────────┼────┤          ├─────┤
│  │客戶資料                  │貳頁    │          │   005    │
├──┼─────────────┼────┤          ├─────┤
│  │資料磁片                  │貳片    │          │   006    │
├──┼─────────────┼────┤          ├─────┤
│  │筆記型電腦                │壹台    │          │   007    │
└──┴─────────────┴────┴─────┴─────┘
附表三（宏邦公司詐騙情形）
┌──┬────┬─────────┬─────┬───────┐
│編號│ 被害人 │     金    額     │ 交付方式 │犯罪行為人    │
├──┼────┼─────────┼─────┼───────┤
│ １ │天○○  │新臺幣250 萬元    │現金      │被告壬○○、李│
│    │        │                  │          │懿錆、丙○○、│
│    │        │                  │          │丁○○、林芷妤│
├──┼────┼─────────┼─────┼───────┤
│ ２ │乙○○  │新臺幣160 萬元    │現金      │被告壬○○、李│
│    │        │                  │          │懿錆、丙○○、│
│    │        │                  │          │林芷妤        │
├──┼────┴─────────┴─────┴───────┤
│合計│新臺幣410萬元                                           │
└──┴────────────────────────────┘
附表四（樊德公司詐騙情形）
┌──┬────┬─────────┬─────┬───────┐
│編號│ 被害人 │     金    額     │ 交付方式 │犯罪行為人    │
├──┼────┼─────────┼─────┼───────┤
│ １ │未○○  │新臺幣30萬元      │現金      │被告壬○○、李│
│    │        ├─────────┼─────┤懿錆          │
│    │        │新臺幣12萬元      │現金      │              │
├──┼────┼─────────┼─────┼───────┤
│ ２ │己○○  │新臺幣244,000元   │現金      │被告壬○○、李│
│    │        ├─────────┼─────┤懿錆          │
│    │        │新臺幣236,000元   │現金      │              │
├──┼────┼─────────┼─────┼───────┤
│ ３ │丑○○  │新臺幣366,000元   │現金      │被告壬○○、劉│
│    │        │                  │          │諭諼          │
├──┼────┼─────────┼─────┼───────┤
│ ４ │巳○○  │無                │無        │被告壬○○    │
├──┼────┼─────────┼─────┼───────┤
│ ５ │寅○○  │無                │無        │被告壬○○    │
├──┼────┼─────────┼─────┼───────┤
│ ６ │酉○○○│無                │無        │被告壬○○    │
├──┼────┼─────────┼─────┼───────┤
│ ７ │戌○○  │無                │無        │被告壬○○    │
├──┼────┴─────────┴─────┴───────┤
│合計│新臺幣126萬6000元                                       │
└──┴────────────────────────────┘
附表五（樊德公司扣案物品）
┌──┬─────────────┬───┬───────┐
│編號│    品   名               │ 數量 │  所  有  人  │
├──┼─────────────┼───┼───────┤
│ １ │監視器                    │ 壹箱 │壬○○、戊○○│
├──┼─────────────┼───┤、林芷妤      │
│ ２ │計算機                    │ 壹袋 │              │
├──┼─────────────┼───┤              │
│ ３ │磁片                      │ 壹袋 │              │
├──┼─────────────┼───┤              │
│ ４ │客戶資料                  │ 壹箱 │              │
├──┼─────────────┼───┤              │
│ ５ │電腦螢幕                  │ 壹台 │              │
├──┼─────────────┼───┤              │
│ ６ │監視器螢幕                │ 壹台 │              │
├──┼─────────────┼───┤              │
│ ７ │電腦主機                  │ 貳台 │              │
├──┼─────────────┼───┤              │
│ ８ │購物網商店資料            │ 壹箱 │              │
├──┼─────────────┼───┼───────┤
│ ９ │NOKIA 手機（序號0000000000│ 壹支 │壬○○        │
│    │81458）                   │      │              │
├──┼─────────────┼───┼───────┤
│ １０ │華碩手機（門號0000000000，│ 壹支 │戊○○        │
│    │序號000000000000000）     │      │              │
├──┼─────────────┼───┼───────┤
│  │大霸手機（門號0000000000，│ 壹支 │戊○○        │
│    │序號000000000000000）     │      │              │
├──┼─────────────┼───┼───────┤
│  │NOKIA 手機（門號0000000000│ 壹支 │林芷妤        │
│    │，序號000000000000000）   │      │              │
├──┼─────────────┼───┼───────┤
│  │NOKIA 手機（門號0000000000│ 壹支 │林芷妤        │
│    │，序號000000000000000）   │      │              │
├──┼─────────────┼───┼───────┤
│  │桃園縣中壢市○○路53-1 號4│ 壹張 │壬○○        │
│    │樓房屋租金收據            │      │              │
└──┴─────────────┴───┴───────┘

司法院資訊處製作；財團法人民間司法改革基金會備份。
